【裁判字號】    92,訴,67
【裁判日期】    920923
【裁判案由】    業務過失致死
【裁判全文】
台灣花蓮地方法院刑事判決                            九十二年度訴字第六七號
    公  訴  人  台灣花蓮地方法院檢察署檢察官
    被      告  乙○○
    選任辯護人  簡燦賢律師
右列被告因業務過失致死案件，經檢察官提起公訴（九十二年度偵字第六四八號），
本院判決如左：
    主  文
乙○○從事業務之人，因業務上之過失致人於死，處有期徒刑伍月，如易科罰金，以
參佰元折算壹日。
    事  實
一、緣東生營造有限公司（以下簡稱：東生營造）於民國九十年四月間，承攬由花蓮
    縣政府發包之「山里一號橋災修工程」，該工程於九十年四月十七日在花蓮縣卓
    溪鄉立山村山里豐坪溪處開工，乙○○則自九十年九月一日起，擔任該工程之工
    地主任，其於業務上負有監督該工程施作是否安全無虞之義務。詎其明知為順利
    運送材料及機具至兩岸施工處，該工程工人業於橋樑施作地點上游約十公尺處，
    挖掘乾涸河床之土石，墊高成足供人員及車輛通行之土石便道，而該挖掘處因河
    水自然湧出，已形成長寬均已達數十尺、深度超過一百六十二公分之大水潭，其
    亦甚稔花蓮縣卓溪鄉立山村之村民平日均仰賴該便道往返於兩岸間，故其應採取
    相當之作為（諸如弭平該水潭、施作圍籬、設置警告標示，或派專人管制等不一
    而足之方式），以防止往來村民失足掉入該水潭，及避免村民於該不當嬉戲之處
    遊玩，而依當時情形，並無不能注意之情事，乙○○竟疏未注意，未採取任何措
    施，任令該水潭存在數月之久，適七歲幼兒武均豪於九十一年七月二十三日至該
    地嬉戲時，終因不熟悉該處地形，不慎於潭中溺斃，迄於翌日為人發現武均豪之
    拖鞋遺留潭旁，經警安排挖土機將潭中積水排除，始悉上情。
二、案經台灣花蓮地方法院檢察署檢察官據報相驗後自動檢舉偵查起訴。
    理  由
一、訊據被告乙○○固不否認東生營造承攬前開工程，其則為該工程之工地主任，而
    前開水潭生成之原因，是因為要在河床上作成便道，就必須將便道旁的土石挖起
    來墊高，挖掘處就會形成水潭，該水潭不是自然形成的，且被害人武均豪確係溺
    斃於該水潭之事實，此有勘驗筆錄、現場平面圖、履勘筆錄、相驗屍體證明書、
    驗斷書、花蓮縣政府勘查資料及與東生營造之往來公文、施工照片、工程契約書
    各乙份，及現場暨相驗照片共三十六幀在卷可參。惟被告矢口否認有何業務過失
    致人於死之犯行，其辯稱：「山里一號橋災修工程」在開工以前，前開便道就已
    經被鄉公所施作好而存在，是不是因為那條便道在修修補補的過程中，由伊的員
    工施作而造成上開致人溺斃的水潭，伊不清楚，就算是伊的員工挖的，也是基於
    義務幫忙，才幫村民挖砂石做成通行的便道。而且本件事故的發生，是因為死者
    自己的行為所致，應與伊無涉云云。惟查：
（一）前開肇事水潭既係為了施作水潭旁之便道而造成，茲就前開便道究竟係由花蓮
      縣卓溪鄉公所施作，或係由東生營造之員工施作而成，該水潭又係何人挖掘乙
      節，加以論述：
    １、訊據證人即花蓮縣卓溪鄉公所財經課長丁○○於本院結證稱：鄉公所於八十
        九年九月十五日，在案發地點的下方（即與本案肇事水潭旁邊的便道位於相
        同之位置）有興建一條便道是柱子做的橋墩，上面鋪有鋼板，九十一年三月
        五日在案發地點的上方，有再建一條便橋，是用鋼板建造的，九十一年三月
        五日建造的便橋，是在舊山里一號橋的位置，至於死者陳屍的地點，是在新
        的山里一號橋，也就是在前開八十九年九月十五日所建便道位置的附近。前
        開八十九年間興建的便道，已於同年十月間遭象神颱風沖走，鄉公所就沒有
        在該處再為興建，一直到九十年六月前，村民還曾自行集資興建便道，但又
        被水沖走，到了九十年縣政府發包施作新的山里一號橋工程時，才由廠商自
        行於該處施作興建便道，作為工程車使用。於九十一年三月五日鐵板橋修築
        好以前，前開靠近新山里一號橋的便道若又被水沖走，村民就只能靠山上的
        產業道路出入村落等語（見本院卷第六十頁至第六十三頁）；核與證人即花
        蓮縣卓溪鄉立山村村長丙○○於本院結證稱：鄉公所在肇事水潭附近除了有
        施作八十九年的便道工程以外，沒有看過還有其他的工程。至於肇事的水潭
        伊有看到是用怪手挖掘的，因為該水潭旁邊的便道被颱風沖毀後，一定要興
        建起來，施作工程的公司才能繼續他們的工程，該水潭存在的時間起碼已有
        半年之久等語（見本院卷第六十七頁至第七十一頁）、證人即花蓮縣政府土
        木課技士己○○證稱：新的山里一號橋工程，係由伊土木課負責承辦，伊有
        數次到現場看過，九十年四月間，肇事水潭位置的旁邊建有簡易型便道，該
        便道的橋墩是水泥製，橋面則是鋼板，循著該便橋需走過一個斜坡土堤才能
        越過堤防，該便道係存在於東生營造施工前，係由卓溪鄉公所施作，但當時
        在該土堤旁邊是否也有水潭，伊已經不記得了。東生營造施工後，九十年間
        共有四次颱風侵襲該處，每次只要有颱風來，河流上游集水區的雨勢又變大
        ，河水就會暴漲，河水暴漲到一定的程度，前開地點的便道就會被沖毀，東
        生營造就會重新建造出一條便道。伊會勘該工程所攝之照片（見本院卷第一
        百七十二頁）下方，有註明「九十年十月九日利奇馬颱風便道修復」等字，
        是因為利奇馬颱風過境後，鄉公所有打電話給伊說：『前開地點的便道被沖
        毀了，除了遠距離的產業道路以外，沒有辦法通行汽車，希望儘速通知廠商
        將便道修復』，嗣後包商就有打電話告知伊『便道在修復中』，所以伊才會
        攝得東生營造修復便道的照片。至於東生營造施工過程中，卓溪鄉公所確曾
        又建了一條便道，該便道與前開便道相隔約有一百公尺，且是建在舊山里一
        號橋的位置，新的山里一號橋下除了肇事水潭旁的便道外，就沒有別的便道
        了等語（見本院卷第七十三頁至第八十八頁），均相符合，堪認案發當時，
        肇事水潭旁之便道確係由東生營造之員工重新施作，花蓮縣卓溪鄉公所於八
        十九年間興建之便道，早因颱風而遭沖毀，被告所辯東生營造之員工僅係修
        補原已存在之便道乙節，並不可採。
    ２、再佐以證人即被害人之祖母戊○○、證人丁○○、證人丙○○均證稱每次颱
        風過後，河床都會被沖刷平坦，不會有超過一公尺的坑洞（見本院卷第五十
        九頁、第六十五頁、第六十六頁、第七十二頁），而東生營造於施作「山里
        一號橋災修工程」後，該地曾遭受桃芝、納莉、利奇馬等颱風侵襲，此業經
        本院依職權向交通部中央氣象局函詢屬實（見本院卷第三十八頁至第四十三
        頁），且有向花蓮縣政府調得之公文與風災相片在卷可稽，足見縱使花蓮縣
        卓溪鄉公所於八十九年九月十五日在案發地點旁施作便道時，可能曾經因挖
        掘而形成水潭，然該水潭亦早經前後數次颱風侵襲而消失，本件案發地點之
        水潭確係因東生營造員工施作潭旁便道，需用土石而造成，與花蓮縣卓溪鄉
        公所前開八十九年之工程全然無涉。
（二）再就東生營造施作前開肇事水潭旁便道之原因加以述之：訊據證人丁○○就該
      原因證稱：伊有看過工程單位（即東生營造）之工程車，使用案發地點旁邊的
      便道進出，施工單位要搬運材料越過河床，就必須走該條便道，因為除了該條
      便道外，沒有別的路，鄉公所雖然在山上有興建產業道路，但該產業道路只能
      通行小車，大車無法通過等語（見本院卷第六十三頁、第六十四頁），核與證
      人丙○○前開所證、證人黎壁瑞證稱：東生營造在利奇馬颱風過境後，之所以
      通知伊案發地點旁邊的便道在修復中，是因為工程契約中有明文規定廠商應該
      自行修築施工便道，供廠商之機具及人員進出，且除了山上的產業道路外，該
      便道是居民唯一出入的路等語（見本院卷第八十六頁）、戊○○證稱：案發地
      點有建橋的廠商在施作工程，該廠商有搭便道（肇事水潭位置旁邊之便道），
      伊有看過該廠商之工程車使用該便道等語（見本院卷第五十五頁）均相符合，
      且被告亦自承花蓮縣卓溪鄉公所在舊山里一號橋處建的便橋，連小型汽車都無
      法出入，所以東生營造的工程車也無法使用（見本院卷第八十四頁），足見東
      生營造為施作造橋工程，僅能以肇事水潭旁之便道作為運送兩岸間機具及材料
      之唯一通道，位於舊山里一號橋的便橋及山上的產業道路，均因路面不夠廣，
      無從讓東生營造之工程車行走，是故東生營造建作上開便道之目的，主要應係
      為了工程使用，被告辯稱建造的目的，單純係義務幫助村民云云，並不可採。
（三）肇事水潭係東生營造為順利施作工程，而興建潭邊便道挖掘而成，業如前述，
      被告係東生營造之工地主任，且該水潭距離橋樑施工地點僅約十公尺，此有履
      勘筆錄乙份及照片數幀在卷可證（見相卷第二十二頁、第五十四頁至第五十九
      頁），被告對該事實自難諉為不知，被告既知前情，即應得本於客觀常理判斷
      出該水潭存在於鄰近村民往來之便道旁邊，路過之行人恐有有失足墜落之危險
      ，且該水潭周邊土質為廢土爛泥，性質上根本不應讓村民、孩童於該處嬉戲，
      是其應本於職責，對於該水潭即施工中產生之危險源，採取一定的措施，諸如
      弭平該水潭、施作圍籬、設置警告標示，或派專人管制等不一而足之方式，來
      阻斷該危險繼續存在，對此，證人己○○甚且於九十一年七月五日即案發日十
      八天前，會勘現場時，告知被告施工現場河床有坑洞積水現象，應速整平，施
      工區○○道嚴禁非工程人員進入，務必做好施工安全告示及派專人管制，以維
      護公共安全等事項，此有會勘紀錄乙份附於卷內可稽（見相卷第一百六十二頁
      ，被告對此曾爭執當日會勘地點係在工程的另外一邊，不是案發地點，惟該會
      勘紀錄係泛指施工現場有坑洞的河床，並無特定係在施工現場之何特定地區，
      且該會勘紀錄既提到便道的安全問題，顯見案發地點亦在當時勘查之範圍內，
      被告此部分所辯與常情不合，不足為採，附此敘明），詎被告並無不能注意之
      情事，竟俱未為之，此有前開履勘筆錄及卷附照片可憑，證人戊○○、丙○○
      亦均證稱未見過警告標示之設立等語明確（見本院卷第五十四頁、第六十七頁
      ），被告任由該水潭荒置數月，終致被害人武均豪於該水潭中溺斃，其對防止
      危險之業務上義務既有所懈怠，自難辭業務過失致人於死之罪責。
（四）至於被告所辯本件事故的發生，是出於被害人自己的行為，與其無涉云云，惟
      遑論被害人溺斃於前開水潭之原因，究竟係出於至該處嬉戲？或係出於失足墜
      落？均已無可考，惟縱使係被害人自己前往該處嬉戲，不慎溺斃而造成本件遺
      憾，亦無解於被告本即具有應為前開作為，以防止非施工人員進入該水潭區之
      義務，是被告所辯，無非係推諉卸責之詞，不足為採。
（五）綜上所述，本件事證業已明確，被告業務過失致人於死之犯行堪以認定，應予
      依法論科。
二、核被告乙○○所為，係犯刑法第二百七十六條第二項之業務過失致人於死罪。爰
    審酌被告身為工地主任，對於工程安全之維護，應具有相當之知識與專業性，惟
    其於案發前十數日始經證人己○○告知工程上應注意之事項，猶未為之，其過失
    程度非得謂輕，復審酌其所犯造成被害人死亡、犯後尚未與被害人家屬達成和解
    等一切情狀，量處如主文所示之刑，並諭知易科罰金之折算標準。
據上論斷，應依刑事訴訟法第二百九十九條第一項前段，刑法第二百七十六條第二項
、第四十一條第一項前段，罰金罰鍰提高標準條例第一條前段、第二條之規定，判決
如主文。
本案經檢察官甲○○到庭執行職務
中      華      民      國    九十二    年      九      月    二十三    日
                              台灣花蓮地方法院刑事第一庭
                                  審判長法官  賴  淳  良
                                        法官  余  明  賢
                                        法官  鄭  光  婷
右正本證明與原本無異。
如對本判決不服，應於送達後十日內，向本院提出上訴狀。（應抄附繕本）告訴人或
被害人如對於本判決不服者，應具備理由請求檢察官上訴，其上訴期間之計算係以檢
察官收受判決正本之日期為準。
                                  法院書記官
中      華      民      國    九十二    年      九      月    二十五    日
附錄本判決論罪之法律條文：
刑法第二百七十六條第二項：
從事業務之人，因業務上之過失犯前項之罪者，處五年以下有期徒刑或拘役，得併科
三千元以下罰金。


司法院資訊處製作；財團法人民間司法改革基金會備份。
